【裁判字號】    95,台上,1047
【裁判日期】    950519
【裁判案由】    所有權移轉登記
【裁判全文】
最高法院民事判決            九十五年度台上字第一○四七號
    上  訴  人  台中縣新社鄉○.
                        ○段2.
    法定代理人  庚○○
    訴訟代理人  陳惠伶律師
    上  訴  人  甲○○
                        2段1.
    訴訟代理人  張柏山律師
    被 上訴 人  乙○○
                        2段2.
                丙○○
                丁○○
                        巷12.
                戊○○
                己○○
上列當事人間請求所有權移轉登記事件，兩造對於中華民國九十
二年十二月二日台灣高等法院台中分院第二審判決（九十一年度
重上字第五二號），各自提起上訴，本院判決如下：
    主  文
原判決關於(一)駁回上訴人台中縣新社鄉公所就請求：(1)被上訴人
丙○○應按未能移轉坐落台中縣新社鄉○○段復盛小段第九八號
土地所有權應有部分一八三三分之一六五○之市場價值給付金額
；(2)被上訴人丁○○、戊○○、己○○應將坐落台中縣新社鄉○
○段番社嶺小段第八一之三號土地所有權應有部分000000
00分之00000000移轉登記；(3)上訴人甲○○應按未能
移轉坐落台中縣新社鄉○○段番社嶺小段第八一之四、八一之五
號土地所有權應有部分各三分之二之市場價值給付金額之上訴；
(二)命上訴人甲○○應將坐落台中縣新社鄉○○段番社嶺小段第八
一之四、八一之五號土地所有權應有部分各三分之一移轉登記與
上訴人台中縣新社鄉公所暨各該訴訟費用部分均廢棄，發回台灣
高等法院台中分院。
上訴人台中縣新社鄉公所、甲○○之其他上訴均駁回。
第三審訴訟費用關於駁回其他上訴部分，由上訴人台中縣新社鄉
公所、甲○○各自負擔。
    理  由
本件上訴人台中縣新社鄉公所（下稱新社鄉公所）主張：台中縣
新社鄉之觀光風景區雙翠山水埧工程係由台中縣政府發包施工，
有關水埧淹沒區範圍土地之取得、地上物之補償則由伊負責，伊
於民國七十三年七月陸續給付土地價款及地上物補償費與被上訴
人乙○○之被繼承人陳明發、被上訴人丙○○、被上訴人丁○○
、戊○○、己○○（下稱丁○○等三人）之被繼承人陳慶壎、上
訴人甲○○。伊給付地價及地上物補償費完竣，陳明發等人將土
地點交與伊之後，台中縣政府即通知水埧工程承包廠商進行施工
，而完成雙翠水埧工程。因伊向陳明發等人所價購之土地大部分
之地目為「田」、「旱」、「林」，係屬農地，伊為公法人，該
等土地在辦理地目變更前，所有權無法移轉登記予伊，惟陳明發
等人所簽具之「切結書」上載有「土地提供為雙翠山水壩使用地
（淹沒區○道路）」之字樣，伊購買土地係為興建水壩之用，而
非用於耕作，陳明發等人出賣土地與伊將來自須變更使用，系爭
土地買賣之當時已預期於不能之情形除去後，始辦理所有權移轉
登記，依民法第二百四十六條第一項之規定，系爭土地買賣契約
確實有效。陳明發等人依民法第三百四十八條之規定，負有將所
出賣之土地之所有權移轉登記予伊之義務。八十九年一月二十六
日總統令修正公布農業發展條例，原每宗耕地不得分割或移轉為
共有之限制，業已刪除。八十九年二月二日總統令刪除土地法第
三十條規定，即原「私有農地所有權之移轉，其繼承人以能自耕
者為限，並不得移轉為共有。違反前項規定者，其所有權之移轉
無效」之限制，業已刪除。伊雖無自耕農身分，但依現行法律之
規定，得登記為農地之所有權人、共有人。現行法律已無須辦理
土地變更使用，即可辦理本件買賣土地所有權移轉登記，伊為本
件訴訟之請求，於法應無不合。陳明發係出賣台中縣新社鄉○○
段大南小段（下稱大南小段）第三○之一、三○之二、三○之六
號土地所有權全部與伊（陳明發另出賣上述小段第三○之七號土
地部分，經原審判決乙○○敗訴，因未繫屬本院，不予論述），
而陳明發就前開三筆土地之所有權僅有應有部分四分之三，另四
分之一屬陳鏡輪所有。陳明發於七十九年四月一日死亡，其遺產
由乙○○繼承，是關於陳明發生前出賣前開三筆土地與伊之買賣
法律關係，依法由乙○○繼承，乙○○負有使伊取得前開三筆土
地所有權全部之義務，即乙○○應將前開三筆土地之所有權全部
移轉登記與伊。如乙○○無法將屬於陳鏡輪所有之應有部分四分
之一移轉登記與伊，乙○○就該部分應依民法第二百二十七條規
定，對伊負不完全給付之損害賠償責任，乙○○就未能移轉所有
權登記與伊之部分，應按該部分土地之市場價值，賠償金錢與伊
。丙○○係出賣台中縣新社鄉○○段復盛小段（下稱復盛小段）
第九八、九八之八號土地所有權全部，負有將前開土地之所有權
移轉登記與伊之義務（丙○○另出賣上述小段第九八之六號土地
，及由該號土地經分割而增加之第九八之一四號土地部分，經第
一審判決丙○○敗訴，因未繫屬本院，亦不予論述）。上開第九
八號土地原屬丙○○之父親羅富所有，而羅富於六十七年四月二
十五日死亡，羅富之全體繼承人就該第九八號土地尚未辦理繼承
登記。而該第九八之八號土地屬國有土地，丙○○顯然無法將該
土地所有權移轉登記與伊。因此，丙○○就無法將前開第九八號
土地所有權應有部分一八三三分之一六五○（即總面積一八三三
平方公尺，扣減應有部分十分之一之面積一八三平方公尺，餘額
為一六五○平方公尺）及第九八之八號土地所有權全部移轉登記
與伊，應依民法第二百二十七條之規定，對伊負債務不履行之損
害賠償責任，應按前開土地之市場價值，給付金錢與伊。陳慶壎
係出賣台中縣新社鄉○○段番社嶺小段（下稱番社嶺小段）第一
四一之一號土地所有權全部，及同小段第八一之三號土地面積八
○四九平方公尺內之面積一三一六平方公尺與伊，負有將前開土
地之所有權移轉登記與伊之義務。而第八一之三號土地其後分割
增加第八一之一二、八一之一三號土地，惟伊買受之範圍均坐落
在第八一之三號土地內。按陳慶壎就前開土地僅有所有權應有部
分三分之一，其餘應有部分三分之二屬甲○○、陳鳳祥所有。陳
慶壎於八十六年六月八日死亡，其遺產由丁○○等三人繼承，前
開土地之買賣法律關係由丁○○等三人繼承，丁○○等三人負有
連帶將前開土地之所有權全部移轉登記與伊之義務。按丁○○等
三人所繼承第八一之三號土地面積合計二一六七．六平方公尺，
大於出賣與伊之面積一三一六平方公尺，故伊請求丁○○等三人
連帶將前開出賣土地所有權應有部分六五○三分之一三一六移轉
登記與伊。甲○○係將大南小段第三○號土地及番社嶺小段第八
一之四、八一之五號土地所有權全部出賣與伊，負有將前開三筆
土地所有權移轉登記與伊之義務。而前開大南小段第三○號土地
之所有權人為陳度，前開番社嶺小段第八一之四、八一之五號土
地甲○○僅有所有權應有部分三分之一，甲○○就前開所出賣土
地之所有權有無法移轉登記與伊之部分，應依民法第二百二十七
條之規定，對伊負債務不履行之損害賠償責任，應按前開不能移
轉登記與伊之土地之市場價值，給付金錢與伊等情，求為命：(一)
、乙○○應將大南小段第三○之一、三○之二、三○之六號土地
所有權應有部分各四分之三移轉登記與伊。乙○○就前開第三○
之一、三○之二、三○之六號土地所有權應有部分四分之一無法
移轉登記與伊之部分，應按未能移轉所有權登記部分土地之市場
價值，給付金錢與伊。(二)、丙○○應辦理復盛小段第九八號土地
之繼承登記，及將前開土地所有權應有部分十分之一移轉登記與
伊。丙○○就前開第九八號土地所有權應有部分一八三三分之一
六五○，及同小段第九八之八號土地無法移轉登記與伊之部分，
應按未能移轉所有權登記部分之市場價值，給付金錢與伊。(三)、
丁○○等三人應連帶將番社嶺小段第一四一之一號土地所有權全
部，及同小段第八一之三號土地所有權應有部分六五○三分之一
三一六移轉登記與伊。(四)、甲○○應將番社嶺小段第八一之四、
八一之五號土地所有權應有部分各三分之一移轉登記與伊。甲○
○就前開第八一之四、八一之五號土地所有權應有部分各三分之
二無法移轉登記與伊之部分，應按未能移轉所有權登記部分之市
場價值，給付金錢與伊。甲○○應給付伊新台幣（下同）二百九
十萬六千四百八十七元之判決（第一審就甲○○未能移轉番社嶺
小段第三○號土地所有權登記與新社鄉公所部分，判命甲○○應
給付新社鄉公所一百十六萬六千四百元，駁回新社鄉公所前述其
餘之訴）。
上訴人甲○○則以：伊與新社鄉公所於七十三年七月十七日所簽
訂之切結書係載明：「立切結書人甲○○所有大南段大南小段三
○地號土地提供為雙翠山水壩使用地（淹沒區○道路）並自領補
償費起二個月內無條件提出左列證件委託貴所辦理移轉登記不得
異議及刁難」，足見伊係自新社鄉公所處領取補償費，而非收取
價金，前開切結書之性質係伊領取土地徵收補償費之切結證明。
若認前揭補償費是買賣之價金，實有未洽。又系爭第三○號土地
，原由伊向訴外人陳度所購買，現陳度已死亡，伊無法找到其繼
承人辦理移轉登記，惟系爭第三○號土地，伊於簽訂切結書後，
實際上已提供給新社鄉公所作為雙翠山水壩使用，至今長達十九
年，伊已依照切結書所約定內容「提供為雙翠山水壩使用地（淹
沒區○道路）」，履行義務，第一審認定伊要負擔給付不能之債
務不履行損害賠償責任，亦有疏誤。另伊於七十四年六月間所立
具之切結書僅載明伊願提供系爭第八一之四、八一之五號土地予
新社鄉公所興建水壩使用，並未載有伊出賣或移轉系爭第八一之
四、八一之五號土地所有權予新社鄉公所，兩造就系爭第八一之
四、八一之五號土地並無買賣關係存在，新社鄉公所主張伊負有
移轉系爭第八一之四、八一之五號土地所有權之義務，顯有誤會
。縱認伊應負擔債務不履行之損害賠償責任，伊亦僅負回復原狀
之責，即將當時具領之補償費償還予新社鄉公所，而非依系爭三
筆土地現在之市場價值或公告現值為賠償，且新社鄉公所使用系
爭第三○號土地已達十九年之久，該土地新社鄉公所出租予他人
使用而有收益，屬基於同一原因事實受有利益，此部分所受利益
之金額自應扣除。被上訴人乙○○以：確實有繼承第三○之一、
三○之二、三○之六號土地所有權應有部分各四分之三，但與新
社鄉公所就該等土地間之法律關係，係伊父親處理，伊不太了解
。丙○○以：伊有於切結書簽章，也有領取地上物補償費，但並
未領得土地補償費，故不願將土地移轉予新社鄉公所。丁○○等
三人以：新社鄉公所所附陳慶壎之切結書及同意書內容，沒有任
何買賣文字，足見兩造間並無買賣關係存在各等語，資為抗辯。
原審審理結果以：新社鄉公所對於丁○○等三人之請求部分，於
八十八年在第一審之聲明為：「被告丁○○、戊○○、己○○應
將第八一之三、八一之一二、八一之一三號土地變更為非「田」
地後，將第一四一之一號土地所有權全部及第八一之三號土地所
有權應有部分六五○三分之一○六三、第八一之一二號土地所有
權應有部分一○五八分之一七三、第八一之一三號土地所有權應
有部分四八八分之八○，移轉登記與原告。如被告丁○○、戊○
○、己○○就前開土地之所有權有無法登記與原告之部分時，則
被告丁○○、戊○○、己○○應按未能移轉所有權登記部分之市
場價值，給付金錢與原告」；嗣於原審準備程序中，於九十二年
七月二十三日變更訴之聲明為：「被上訴人丁○○、戊○○、己
○○應連帶將台中縣新社鄉○○段番社嶺小段第一四一之一號土
地所有權全部，及同前地段第八一之三號土地所有權面積六五○
三平方公尺應有部分六五○三分之一三一六（即面積：一三一六
平方公尺），移轉登記與上訴人新社鄉公所」，核為訴之追加及
變更，惟因請求之基礎事實同一，合於民事訴訟法第二百五十五
條第一項第二款之規定，應予准許。次查新社鄉公所主張台中縣
新社鄉觀光風景區雙翠山水埧工程係由台中縣政府發包施工，而
有關水埧淹沒區範圍土地之取得、地上物之補償由伊負責，伊於
七十三年七月間分別：(1)向乙○○之被繼承人陳明發（已於七十
九年四月一日死亡）價購地目為「田」之大南小段第三○之一、
三○之二、三○之六號土地所有權全部；(2)向丁○○等三人之被
繼承人陳慶壎（已於八十六年六月八日死亡）價購番社嶺小段第
一四一之一號土地所有權全部及第八一之三號土地面積八○四九
平方公尺內之面積一三一六平方公尺之土地；(3)向丙○○價購復
盛小段第九八、九八之八號土地所有權全部；(4)向甲○○價購大
南小段第三○號、番社嶺小段第八一之四、八一之五號土地所有
權全部，均已給付地價及地上物補償費等事實，業據提出切結書
五份、同意書一份、土地登記簿謄本、台中縣政府函及新社鄉觀
光風景區雙翠山水埧淹沒範圍土地、地上物補償費印領清冊各二
份、新社鄉觀光風景區雙翠山水埧淹沒範圍土地、地上物價值查
估表一件、農林作物調查估價表、戶籍謄本及繼承系統表為證，
堪認新社鄉公所此部分之主張為真實。按買賣契約因當事人約定
一方移轉財產權於他方，他方支付價金而成立；又買賣契約為諾
成契約，一經當事人就標的物及其價金互相同意，買賣契約即為
成立。經查台中縣政府曾於七十二年八月二十九日以七三府農水
字第一四○四二五號函新社鄉公所，其主旨稱：「本府本年度擬
辦理食水科多功能防砂埧兼水埧工程，有關用地取得問題係由貴
所負責解決，貴所辦理情形如何，請具報，俾派員測設。」，新
社鄉公所承辦人員並於該函文上簽註：「擬已定九月七日召開協
調會，俟協調結果呈報」等語。而七十二年九月七日所召開之新
社鄉觀光風景區水埧淹沒範圍內土地協調會決議事項為：「１、
土地依政府公告地價『承購』（加二成）其面積依所有權狀，增
值稅由賣方繳納；２、其他無權狀土地則依面積補償地上物；３
、地上物依台灣省政府、４、發布之補償估價標準加二成計
算；４、萄葡棚架，供水、電及工作寮等之原有設備，視現場估
驗依縣府標準補償；５、地主應即出具同意書，俾便公所規劃及
測量。」，台中縣政府復於七十三年五月三十一日以七三府農水
字第八九二九三號函新社鄉公所，其主旨稱：「本府擬在貴鄉辦
理食水科防砂埧兼蓄小埧工程，近日即將發包施工，請先辦理水
堤淹沒區及其他工程用地之土地『收購』及地上物補償工作，俾
便施工。」等語。再觀之陳明發、陳慶壎、甲○○、丙○○（下
稱陳明發等四人）於七十三年七月十七日所立具之切結書，其上
記載：「立切結書人所有土地提供為雙翠山水壩使用地（淹沒區
○道路），並自領取補償費起二個月內無條件提出左列證件委託
貴所辦理移轉登記，不得異議及刁難」等語明確（按該等切結書
之內容大致相符，僅標的物土地不同而已），上開土地確未遭徵
收，亦經台中縣東勢地政事務所函覆第一審，再參酌卷附新社鄉
觀光風景區雙翠山水埧淹沒範圍土地、地上物價值查估表及農林
作物調查估價表所記載之內容，雙方顯然係約定新社鄉公所給付
各該切結書所載標的土地之補償費，陳明發等四人即同意移轉該
等土地所有權予新社鄉公所，雙方既就標的物與價金已相互同意
，核其法律關係之性質，應屬買賣。甲○○、丁○○等三人辯稱
係徵收，而非買賣云云，均無足取。次按私有農地所有權之移轉
，其承受人以能自耕者為限，違反前項規定者，其所有權之移轉
無效，修正前土地法第三十條第一、二項固定有明文。惟約定出
賣私有農地與無自耕能力人之買賣契約，如有民法第二百四十六
條第一項但書及第二項之情形，其契約仍屬有效。查台中縣新社
鄉之觀光風景區雙翠山水埧工程係由台中縣政府發包施工，而有
關水埧淹沒區範圍土地之取得、地上物之補償由新社鄉公所負責
。新社鄉公所於七十三年七月陸續給付土地價款及地上物補償費
與陳明發、丙○○、陳慶壎、甲○○，新社鄉公所給付地價及地
上物補償費完竣，陳明發等四人即將土地點交與新社鄉公所，嗣
台中縣政府通知水埧工程承包廠商進行施工，進而完成雙翠水埧
工程等情，為兩造所不爭執。雖上開土地於價購當時，地目或為
「田」、「旱」，且新社鄉公所為政府機關而無自耕能力，惟新
社鄉公所購買系爭土地，係為興建水埧設施之用，並非用於耕作
，且陳明發等四人所簽具之「切結書」，其上記載有「土地提供
為雙翠山水壩使用地（淹沒區○道路）」等字樣；陳明發等四人
既將系爭土地出賣與新社鄉公所作為水埧設施用地，將來自須變
更使用，顯見兩造於訂約時已預期於不能之情形除去後始辦理所
有權移轉登記，應認系爭土地買賣之當時，已預期於不能之情形
除去後，始辦理所有權移轉登記，依民法第二百四十六條第一項
之規定，系爭土地買賣契約應屬有效。次查八十九年一月二十六
日總統令修正公布農業發展條例，原「每宗耕地不得分割或移轉
為共有」之限制，業已刪除；另土地法第三十條原規定「私有農
地所有權之移轉，其繼承人以能自耕者為限，並不得移轉為共有
。違反前項規定者，其所有權之移轉無效」之限制，亦於八十九
年二月二日經總統令刪除。新社鄉公所雖無自耕農身分，但依修
正後之現行法律之規定，新社鄉公所已得登記為農地之所有權人
、共有人。新社鄉公所自斯時起，得本於買賣之法律關係，請求
甲○○及被上訴人履行買賣土地所有權移轉登記之義務。新社鄉
公所於八十八年六月十一日提起本件訴訟，並未逾十五年之時效
期間，縱自陳明發等四人於七十三年七月十七日書立上揭切結書
，將土地出賣予新社鄉公所起算，迄八十八年六月十一日提起本
件訴訟止，亦未逾十五年之時效期間。關於新社鄉公所對乙○○
之請求部分：查陳明發就大南小段第三○之一、三○之二、三○
之六號三筆土地之所有權僅有應有部分四分之三，另四分之一屬
訴外人陳鏡輪所有。陳明發於七十九年四月一日死亡，其遺產由
乙○○繼承，新社鄉公所依買賣及繼承之法律關係，請求乙○○
將大南小段第三○之一、三○之二、三○之六號土地所有權應有
部分各四分之三移轉登記與新社鄉公所，自屬有據，應予准許。
至於前開第三○之一、三○之二、三○之六號土地應有部分四分
之一，為訴外人陳鏡輪所有，而陳鏡輪死亡後，因其繼承人逾期
未辦理繼承登記，遂由台中縣政府依「未辦繼承登記土地處理要
點」，自七十二年七月十五日起代管，並於同年十一月二十四日
辦理代管登記，此有土地登記簿謄本附第一審卷可參，並經台中
縣東勢地政事務所以九十二年五月十九日以中東地登字第○九二
○○○四七二○號函檢附相關資料附於原審卷可按。是前開第三
○之一、三○之二、三○之六號土地訴外人陳鏡輪應有部分四分
之一，於新社鄉公所七十三年七月向陳明發價購之前，即已由台
中縣政府代管中，自為新社鄉公所所知悉，新社鄉公所應不可能
就陳鏡輪應有部分四分之一向陳明發價購。陳明發於出具之切結
書上記載：「立切結書人所有大南段大南小段三○之一、三○之
二、三○之六號土地提供為雙翠山水壩使用地（淹沒區○道路）
，並自領取補償費起二個月內無條件提出左列證件委託貴所辦理
移轉登記，不得異議及刁難」等語，自係指就所有之第三○之一
、三○之二、三○之六號土地所有權應有部分各四分之三願意提
出證件委託新社鄉公所辦理移轉登記。至於新社鄉公所就上述三
筆土地，依所有權全部計付價款支付陳明發，或為陳明發交付該
部分土地供新社鄉公所使用之代價，尚難執為新社鄉公所與陳明
發間，就已由台中縣政府代管之陳鏡輪應有部分四分之一，有為
移轉登記之合意。陳明發既無移轉上述三筆土地陳鏡輪應有部分
四分之一之權利與新社鄉公所之義務，新社鄉公所請求乙○○給
付無法移轉前開三筆土地所有權四分之一所受之損害，即屬無據
。關於新社鄉公所對丙○○之請求部分：查復盛小段第九八號土
地原屬丙○○之父親羅富所有，羅富於六十七年四月二十五日死
亡，羅富之全體繼承人就該號土地已辦理繼承登記，而羅富之全
體繼承人計有丙○○及訴外人羅玉枝、羅枝和、羅有田、劉羅筆
、劉羅阿吉、羅劉阿雪、羅文池、羅兆智、羅文琪、羅舒容、羅
耀枝、羅三娘、羅阿足等人。按繼承人有數人時，在分割遺產前
，各繼承人對於遺產全部為公同共有；繼承人如欲處分其因繼承
而取得公同共有之遺產，依民法第七百五十九條規定，自非先經
繼承登記，不得為之。新社鄉公所請求丙○○就上開第九八號土
地辦理繼承登記，未以共同繼承人全體為被告而起訴，而僅以丙
○○為被告，其當事人之適格有欠缺，且羅富之全體繼承人已就
第九八號土地辦理繼承登記，新社鄉公所此部分之請求，已無必
要。且在繼承人請求分割遺產前，仍屬公同共有關係，因公同共
有物並無所謂應有部分之存在，丙○○無從將其應繼分之權利移
轉。新社鄉公所請求丙○○就前開第九八號土地辦理繼承登記，
將所有權應有部分十分之一移轉登記與新社鄉公所，於法尚有未
合。復盛小段第九八之八號土地，重測後為新社鄉○○段第六六
五號土地，原屬國有土地，由丙○○之被繼承人羅富於五十三年
間辦理放領，已繳清地價但尚未辦理繼承承領，丙○○既將該筆
地再出售與新社鄉公所，並已交新社鄉公所使用，且該筆土地既
仍登記為國有，丙○○即無將之移轉與新社鄉公所之必要。新社
鄉公所請求丙○○給付無法移轉前開第九八之八號土地所有權所
受之損害，即屬無據。關於新社鄉公所對丁○○等三人之請求部
分：查陳慶壎就番社嶺小段第一四一之一號土地僅有所有權應有
部分三分之一，其餘應有部分三分之二屬甲○○、陳鳳祥所有。
陳慶壎於八十六年六月八日死亡，其遺產由丁○○等三人繼承，
丁○○等三人並就前開土地辦理分割繼承登記為各應有部分九分
之一。陳慶壎生前出賣前開土地之買賣法律關係，應由丁○○等
三人繼承，新社鄉公所依買賣及繼承之法律關係，請求丁○○等
三人將前開第一四一之一號土地應有部分各九分之一移轉登記與
新社鄉公所，洵屬有據，應予准許。至其餘應有部分三分之二，
既非丁○○等三人所有，新社鄉公所請求丁○○等三人將之一併
移轉登記與新社鄉公所，自難准許。次查丁○○等三人之被繼承
人陳慶壎於七十四年六月十四日所立具之同意書係記載：「立同
意書人所有坐落台中縣新社鄉○○段番社嶺小段八一之三地號內
地目『田』面積○．一三一六公頃，同意提供興建水埧用地，但
應補償地價及地上物等（地上物植梅樹一九八株）立同意書人願
不再提出任何要求賠償，恐口無憑，特立此同意書為據」等語，
並非如新社鄉公所於施工前向陳慶壎價購前開第一四一之一號土
地時，陳慶壎所立具之切結書上記載：「立切結書人所有土地提
供為雙翠山水壩使用地（淹沒區○道路），並自領取補償費起二
個月內無條件提出左列證件委託貴所辦理移轉登記，不得異議及
刁難」等語，足認新社鄉公所係向陳慶壎價購前揭第一四一之一
號土地進行雙翠水埧工程施作後，因營造商就水埧工程施作於系
爭第八一之三號土地上，而補償陳慶壎地價及地上物之損失，尚
難認兩造間就系爭第八一之三號土地，業已成立買賣之合意。新
社鄉公所本於買賣及繼承之法律關係，請求丁○○等三人移轉系
爭第八一之三號土地應有部分六五○三分之一三一六與新社鄉公
所，難認有據。關於新社鄉公所對甲○○之請求部分：新社鄉公
所主張：甲○○係將大南小段第三○號土地及番社嶺小段第八一
之四、八一之五號土地所有權全部出賣與新社鄉公所，甲○○負
有將前開三筆土地之所有權移轉登記與伊之義務等語。甲○○則
辯稱：該第三○號土地之所有權人雖為陳度，但陳度生前已將之
出售並交付伊使用，僅未辦理土地所有權移轉登記而已等語，有
土地登記簿謄本可憑，且為新社鄉公所所不爭執。惟甲○○將屬
於他人所有之第三○號土地出賣予新社鄉公所，買賣契約仍為有
效，甲○○仍須履行出賣人之義務，即負有交付該土地於新社鄉
公所，並使其取得該土地所有權之義務，新社鄉公所自得依上開
有效成立之買賣契約，請求甲○○將該第三○號土地之所有權移
轉登記予新社鄉公所。惟甲○○於第一審審理時已陳明：第三○
號土地係伊向原所有權人陳度購買，惟未辦理所有權移轉登記，
現今陳度已死亡，如要辦理所有權移轉登記，也找不到其繼承人
，故也無法辦理等情，甲○○已無法請求陳度之繼承人將第三○
號土地之所有權移轉登記為其所有，再由其移轉予新社鄉公所，
或逕行請求陳度之繼承人將該土地所有權移轉登記於新社鄉公所
，甲○○移轉第三○號土地所有權予新社鄉公所之義務，已屬不
能給付，且此項給付不能，係可歸責於甲○○之事由，新社鄉公
所自得依不完全給付關於給付不能之規定，請求此部分之損害賠
償。又上開土地既已交付新社鄉公所使用，新社鄉公所所受損害
為重新取得上開土地所有權所須支付之價金，新社鄉公所自承會
以徵收方式取得，該部分損害額計算之標準，應依該土地之公告
現值加二成為之，該第三○號土地面積為一四五八平方公尺，九
十二年一月公告現值為每平方公尺七百五十元，依此計算結果，
新社鄉公所得請求甲○○賠償之金額為一百三十一萬二千二百元
。除第一審判命甲○○應給付一百十六萬六千四百元外，甲○○
應再給付新社鄉公所十四萬五千八百元。次查，甲○○於七十四
年六月間所立具之切結書係記載：「立切結書人所有坐落台中縣
新社鄉○○段番社嶺小段八一之四、八一之五地號地目『原』面
積○．二○三○公頃，願意提供鄉公所興建水埧使用，地上物計
種植十年生綠竹十叢、黑葉竹十五叢、梅樹三十株、荔枝一株、
柑桔十株、確實無誤，立切結書人而後不得任意要求任何請求賠
償，恐口無憑，特立此切結書為據」等語；並非如新社鄉公所於
施工前向甲○○價購前開第三○號土地時，甲○○所立具之切結
書上記載：「立切結書人所有土地提供為雙翠山水壩使用地（淹
沒區○道路），並自領取補償費起二個月內無條件提出左列證件
委託貴所辦理移轉登記，不得異議及刁難」等語，足認新社鄉公
所係向甲○○價購前揭第三○號土地進行雙翠水埧工程施作後，
因營造商就水埧工程施作於第八一之四、八一之五號土地上，而
補償甲○○地上物及使用土地之損失，尚難認兩造間就系爭第八
一之四、八一之五號土地已成立買賣之合意。新社鄉公所本於買
賣之法律關係，請求甲○○移轉系爭第八一之四、八一之五號土
地所有權與新社鄉公所，難認有據等情，爰維持第一審所為新社
鄉公所勝訴部分之判決（即命甲○○給付一百十六萬六千四百元
），駁回甲○○之上訴，就第一審所為新社鄉公所敗訴之判決，
部分廢棄，改判命乙○○將大南小段第三○之一、三○之二、三
○之六號土地所有權應有部分各四分之三移轉登記與新社鄉公所
；命丁○○等三人將番社嶺小段第一四一之一號土地所有權應有
部分各九分之一及同小段第八一之三號土地所有權應有部分各四
四六一三分之一三一六移轉登記與新社鄉公所；命甲○○將番社
嶺小段第八一之四、八一之五號土地所有權應有部分各三分之一
移轉登記與新社鄉公所，再給付新社鄉公所十四萬五千八百元；
部分維持，駁回新社鄉公所其餘上訴。
廢棄發回部分：
關於新社鄉公所對丙○○之請求部分：新社鄉公所於原審聲明：
丙○○就復盛小段第九八號土地所有權應有部分一八三三分之一
六五○無法移轉登記與新社鄉公所，應按未能移轉所有權登記部
分之市場價值，給付金錢與新社鄉公所（見原審卷(三)第三一頁）
。原審未說明不足採取之理由，即認新社鄉公所此部分之請求為
無理由，駁回新社鄉公所此部分之上訴，自屬理由不備，新社鄉
公所上訴論旨，指摘原判決此部分不當，求為廢棄，命丙○○應
給付新社鄉公所六十四萬四千五百零六元，非無理由。關於新社
鄉公所對丁○○等三人之請求部分：新社鄉公所於原審聲明：丁
○○等三人應連帶將番社嶺小段第八一之三號土地所有權（面積
六五○三平方公尺）應有部分六五○三分之一三一六（即面積一
三一六平方公尺），移轉登記與新社鄉公所（見原審卷(三)第三一
、三二頁）。原審於判決理由中謂：尚難認新社鄉公所與陳慶壎
就此號土地已成立買賣之合意，新社鄉公所本於買賣及繼承之法
律關係請求丁○○等三人移轉該第八一之三號土地所有權應有部
分六五○三分之一三一六與新社鄉公所，難認有據（見原判決第
三三、三四頁）。惟於判決主文卻諭知：丁○○等三人應將該第
八一之三號土地所有權應有部分各四四六一三分之一三一六移轉
登記與新社鄉公所，駁回新社鄉公所此部分其餘之上訴（見原判
決第三頁），判決主文與理由矛盾；另原審認新社鄉公所於原審
對丁○○等三人之聲明已有變更，惟原審未查明其聲明究為全部
變更或一部變更，已有未洽，且對於變更聲明後認不應准許部分
，仍諭知其餘上訴駁回，而未諭知變更之訴駁回，於法亦有未合
；原審判命丁○○等三人應將番社嶺小段第八一之三號土地所有
權應有部分各四四六一三分之一三一六移轉登記與新社鄉公所，
因該三人並未上訴第三審，該部分已告確定，故該第八一之三號
土地，新社鄉公所受不利判決之應有部分為00000000分
之000000000（1316／0000－0000×3／44613），新社
鄉公所上訴論旨，指摘原判決此部分不當，求為廢棄，非無理由
（新社鄉公所對該第八一之三號土地所有權應有部分勝訴部分即
一四八七一分之一三一六亦併上訴第三審部分，另以裁定駁回）
。關於新社鄉公所對甲○○之請求部分：新社鄉公所於原審聲明
：甲○○應將番社嶺小段第八一之四、八一之五號土地所有權應
有部分各三分之一移轉登記與新社鄉公所。甲○○就該第八一之
四、八一之五號土地所有權應有部分各三分之二無法移轉登記與
新社鄉公所之部分，應按未能移轉所有權登記部分之市場價值，
給付金錢與新社鄉公所（見原審卷(三)第三二頁）。原審於判決理
由中謂：尚難認新社鄉公所與甲○○就該第八一之四、八一之五
號土地，業已成立買賣合意，新社鄉公所本於買賣之法律關係，
請求甲○○移轉該第八一之四、八一之五號土地所有權與新社鄉
公所，難認有據（見原判決第三七頁），惟於判決主文卻諭知：
甲○○應將番社嶺小段第八一之四、八一之五號土地所有權應有
部分各三分之一移轉登記與新社鄉公所，駁回新社鄉公所此部分
其餘之訴（見原判決第三頁），判決理由同有矛盾。新社鄉公所
及甲○○上訴論旨，分別指摘原判決此於己不利部分不當，求予
廢棄，新社鄉公所請求命甲○○給付因無法移轉該第八一之四、
八一之五號土地應有部分各三分之二之損害賠償四十萬五千九百
九十九元，甲○○請求駁回新社鄉公所該不利部分在第一審之訴
，亦均有理由。
駁回上訴部分：
除上開廢棄發回部分外，原審以上述理由，駁回新社鄉公所關於
：(一)、乙○○應按未能移轉大南小段第三○之一、三○之二、三
○之六號土地所有權應有部分各四分之一土地之市場價值，給付
金錢與新社鄉公所；(二)、丙○○應辦理復盛小段第九八號土地之
繼承登記，及將前開土地所有權應有部分十分之一移轉登記與新
社鄉公所；丙○○就同小段第九八之八號土地無法移轉所有權登
記與新社鄉公所，應按該部分之市場價值，給付金錢與新社鄉公
所；(三)、丁○○等三人應連帶將番社嶺小段第一四一之一號土地
所有權應有部分三分之二移轉登記與新社鄉公所等部分之上訴；
駁回甲○○關於第一審命其給付一百十六萬六千四百元之上訴，
及命甲○○再給付新社鄉公所十四萬五千八百元等部分，經核於
法均無不合。甲○○上訴論旨雖謂：大南小段第三○號土地，伊
於簽訂切結書後，實際上已提供給新社鄉公所作為雙翠山水壩使
用，新社鄉公所使用至今已達十九年之久，該土地新社鄉公所亦
出租予他人使用而有收益，自屬基於同一原因事實受有利益，新
社鄉公所此部分所受利益之金額自應扣除云云。惟按買賣標的物
之利益及危險，自交付時起，均由買受人承受負擔，為民法第三
百七十三條所明文規定。甲○○既已將出賣之大南小段第三○號
土地點交與新社鄉公所，新社鄉公所即可自由使用、收益該土地
，新社鄉公所於水埧興建完成之後，將可使用之範圍出租與訴外
人詹金水屬權利之行使，新社鄉公所自詹金水處所收取之租金，
自歸新社鄉公所所有。甲○○辯稱：新社鄉公所所收取之租金，
應自給付不能損害賠償金額中扣除云云，並不可採。甲○○其他
上訴論旨，及新社鄉公所上訴論旨，就原審取捨證據、認定事實
之職權行使，分別指摘原判決上開於己不利部分為不當，求予廢
棄，非有理由。
據上論結，新社鄉公所及甲○○之上訴，均為一部有理由，一部
無理由。依民事訴訟法第四百七十七條第一項、第四百七十八條
第二項、第四百八十一條、第四百四十九條第一項、第七十八條
，判決如主文。
中    華    民    國  九十五  年    五    月   十九   日
                      最高法院民事第三庭
                          審判長法官  吳  正  一
                                法官  劉  福  聲
                                法官  黃  義  豐
                                法官  簡  清  忠
                                法官  謝  正  勝
      本件正本證明與原本無異
                                      書  記  官
中    華    民    國  九十五  年    六    月    一    日
                                                      Ｌ


司法院資訊處製作；財團法人民間司法改革基金會備份。
